臺灣高等法院臺南分院刑事判決
109年度上訴字第908號
上  訴  人  臺灣臺南地方檢察署檢察官
被      告  藍宇秀


選任辯護人  藍慶道律師
上列上訴人因被告偽造文書案件，不服臺灣臺南地方法院109年
度訴字第256號中華民國109年6月2日第一審判決（起訴案號：臺
灣臺南地方檢察署108年度偵字第5734號），提起上訴，本院判
決如下：
    主  文
上訴駁回。
    理  由
一、公訴意旨略謂：被告藍宇秀於民國103年7月間，與國賓商務
    小客車租賃有限公司（以下稱國賓租賃公司）負責人吳貴棠
    洽商購買車牌號碼000-0000號租賃小客車(以下稱系爭自小
    客車)靠行國賓租賃公司，商定交易條件後，由吳貴棠將擬
    好契約內容之靠行買賣合約書（以下稱系爭合約書）1份交
    予被告藍宇秀，並向被告藍宇秀表示需有1人為被告藍宇秀
    之連帶保證人始願簽約。嗣被告藍宇秀未經其子陳郁㨗同意
    ，於不詳時地，由不詳之人在系爭合約書連帶保證人欄書寫
    陳郁㨗之姓名、身分證字號、地址、電話等資料後，再由被
    告藍宇秀在陳郁㨗之姓名上按捺指紋，表示陳郁㨗按捺指紋同
    意為連帶保證人，偽造陳郁㨗同意為系爭合約書之連帶保證
    人之私文書，再於同年7月11日持至臺北市○○區○○街0段00號
    00樓國賓租賃公司，向吳貴棠行使，致吳貴棠誤認有陳郁㨗
    願為連帶保證人，而代表國賓租賃公司與被告藍宇秀簽定合
    約書，足生損害於國賓租賃公司及陳郁㨗。嗣雙方因合約糾
    紛，國賓租賃公司起訴請求陳郁㨗負連帶保證人責任，於臺
    灣臺南地方法院106年度訴字第696號請求清償債務事件審理
    中，發現系爭合約書連帶保證人欄陳郁㨗姓名處之指印是被
    告藍宇秀之指紋。因認被告藍宇秀所為，係犯刑法第216條
    、第210條之行使偽造私文書罪嫌。
二、按犯罪事實應依證據認定之，無證據不得認定犯罪事實，刑
    事訴訟法第154條第2項定有明文。又不能證明被告犯罪者，
    應諭知無罪之判決，刑事訴訟法第301條第1項亦定有明文。
    復查刑事訴訟法第161條第1項規定：檢察官就被告犯罪事實
    ，應負舉證責任，並指出證明之方法。因此，檢察官對於起
    訴之犯罪事實，應負提出證據及說服之實質舉證責任。倘其
    所提出之證據，不足為被告有罪之積極證明，或其闡明之證
    明方法，無從說服法官以形成被告有罪之心證，基於無罪推
    定之原則，自應為被告無罪判決之諭知。是若審判時，檢察
    官未能提出適合於證明犯罪事實之積極證據，並闡明其證據
    方法與待證事實之關係；法院對於卷內訴訟資料，復已逐一
    剖析，參互審酌，仍無從獲得有罪之心證，自應為諭知無罪
    之判決（參照最高法院92年台上字第128號判決要旨）。
三、公訴意旨認被告涉犯行使偽造私文書罪嫌，無非係以㈠被告
    於警詢、偵訊中之供述；㈡證人陳郁㨗於原審106年度訴字第6
    96號清償債務事件（以下稱系爭民事事件）106年8月16日言
    詞辯論期日向原審所為之陳述及其提出106年6月26日之民事
    答辯狀、106年7月18日民事陳報狀暨所附海軍新訓中心學生
    結業證書影本；㈢系爭合約書影本1份、內政部警政署刑事警
    察局106年9月21日刑紋字第1060090189號鑑定書影本等資為
    論據。
四、訊遽被告固坦承在系爭合約書「陳郁㨗」簽名上蓋自己指印
    ，惟辯稱：系爭合約書上連帶保證人欄位「陳郁㨗」簽名是
    陳郁㨗自己簽的，陳郁㨗當時忙著講電話，叫我自己蓋指印，
    我就蓋了，我沒有要詐騙別人等語。辯護人則為被告辯護稱
    ：陳郁㨗授權同意由被告代理其本人按捺指印，於民事法律
    關係上屬代理行為，為法規範秩序容許之私法行為，民事法
    律關係上，常見本人授權同意他人代理本人簽名或按捺指印
    ，法效直接對本人發生，被告與陳郁㨗為母子關係，二人主
    觀上認彼此之間無須明確區分，當時被告請陳郁㨗加蓋指印
    之際，適巧陳郁㨗忙於接聽電話，由其明確授權示意被告自
    行按捺指印，誠無違反法規範秩序，此情陳郁㨗已於原審結
    證詳實，雙方對此部分確係經由本人授權同意下所為，並無
    任何爭執，事後亦經法務部調查局鑑定確實如同陳郁㨗所述
    ，其上簽名確係其本人所親簽，足以擔保證詞之憑信度，本
    件被告果真一開始即意圖偽造陳郁㨗簽署而藉以規避日後可
    能之民事責任，當時被告何以要其子陳郁㨗本人簽名，又何
    必要另以自己指印偽冒使他人誤認係陳郁㨗本人之指印，況
    且，本件雙方簽約之際，被告本希望日後雙方均能誠信履約
    ，不知吳貴棠另有所圖，向被告謊稱收取全險之保險費，實
    際並未投保全險，以此手段侵吞被告交付之高額保險費，嗣
    因發生車禍被告請領理賠才發現上情，雙方因而衍生契約糾
    紛，故被告客觀上或主觀上均無成立犯罪之可能等語。經查
    ：
㈠、被告於103年7月間與國賓租賃公司負責人吳貴棠因欲先由國
    賓租賃公司出資，以國賓租賃公司名義購買系爭自小客車，
    被告再按月清償車款，並靠行國賓租賃公司一事，而與吳貴
    棠洽簽系爭合約書，吳貴棠要求須找1名連帶保證人方願簽
    約，被告將系爭合約書帶回後，復於103年7月11日持連帶保
    證人欄位已有「陳郁㨗」簽名、指印並填寫身分證字號、地
    址與電話號碼之系爭合約書，至臺北市○○區○○街○段00號00
    樓國賓租賃公司與吳貴棠完成簽約程序，嗣因被告未按約定
    還款，國賓租賃公司乃訴請被告還款，經臺灣臺南地方法院
    以105年度訴更㈠字第4號判決被告應清償約定款項，國賓租
    賃公司嗣因未能獲償，再起訴請求陳郁㨗就被告積欠款項負
    連帶保證人責任償清負債，經臺灣臺南地方法院以106年度
    訴字第696號判決，以系爭合約書上連帶保證人欄位內陳郁㨗
    簽名依該案現存證據資料無從認定係陳郁㨗所親簽，合約書
    上「陳郁㨗」之指印送請內政部警政署刑事警察局鑑定，亦
    與陳郁㨗指紋不符，顯非陳郁㨗所按捺，陳郁㨗非系爭合約書
    連帶保證人為由，駁回國賓租賃公司之訴等情，業據告訴人
    即證人吳貴棠於警詢、偵訊及原審審理時證述在卷(見他卷
    第171至172頁、第193至194頁；偵卷第39至42頁、第47至49
    頁；原審卷第143至152頁)，並有系爭合約書、系爭民事事
    件判決書、臺灣臺南地方法院105年度訴更㈠字第4號判決書
    及判決確定證明書、內政部警政署刑事警察局106年9月21日
    刑紋字第1060090189號鑑定書附卷可稽(見他卷第9至15頁、
    第17至37頁、第39至42頁、第121頁)，上情亦據被告於警詢
    、偵訊、原審及本院審理時供述明確(見他卷第176至177頁
    ；偵卷第39至41頁、第49頁；原審卷第65頁；本院卷第141
    至142頁)，此部分事實堪以認定，是系爭合約書保證人欄上
    指印，確實由被告所蓋，而非陳郁㨗蓋用。
㈡、系爭合約書上保證人欄「陳郁㨗」是否為被告所偽造，及被告
    在其上蓋指印用以表示為陳郁㨗同意擔任系爭合約連帶保證
    人，係經陳郁㨗同意蓋印或自己擅自蓋印等節，業經證人陳
    郁㨗於原審審理時到庭具結證稱：103年6月27日至103年7月3
    0日我在海軍新訓中心正在訓練，這段時間有正常放假，在
    營內、營外都有與被告見面，回家也會見面，去當兵前，被
    告有請我幫她簽一份文件，內容我不清楚，簽寫的內容大致
    上是姓名、身分證、電話以及地址，在大同路的大林國宅那
    邊所簽的，簽的詳細日期我沒有印象，當時除被告外沒有其
    他人在場，被告跟我說她要買車的文件，但是實際上的內容
    我沒有仔細看，只寫了我的姓名、地址、電話、身分證，系
    爭合約書上陳郁㨗的字樣、身分證、地址及電話看起來應該
    是我寫的可能性比較高，有點像我的筆跡，大概80％確定，
    當時我沒有蓋指印，這個指印好像是被告蓋的，當時我好像
    在講電話，所以蓋指印時，我就示意一下讓被告蓋下去，當
    時我沒有反對被告蓋指印，之前在系爭民事事件說簽名不是
    我簽的，因為當時我承認，我就馬上要背新臺幣(下同)100
    多萬元的債務，所以我就沒有承認當時是我簽的，真實的事
    實以現在講的為準，當時被告應該是為了保護我才會說這不
    是我所簽的等語（見原審卷第120至142頁)。明確證述系爭
    合約書連帶保證人欄上「陳郁㨗」字跡為其所親自簽署，指
    印則係其授權被告蓋用，而無偽冒情事。
㈢、又經本院比對系爭合約書上連帶保證人欄「陳郁㨗」字跡，與
    告訴人於原審提出之本票、授權同意書、附條件買賣契約書
    、日盛國際租賃有限公司申請書、動產擔保交易動產抵押/
    附條件買賣設定登記申請書、台新國際商業銀行貸款申請書
    、證人陳郁㨗於原審當庭書寫之年籍資料(見原審卷第163至1
    65頁、第175至185頁)上或為被告坦承係證人陳郁㨗所親簽或
    確實為證人陳郁㨗當庭親寫之「陳郁㨗」字跡相互比對，發現
    二者文字體積大小、筆畫走勢及運筆輕重等特徵，極為相似
    ，同一人書寫可能性甚高。本院再將系爭合約書原本，與國
    賓租賃公司另提出由被告交付其收執之動產擔保交易動產抵
    押附條件買賣設定登記申請書原本暨複寫本、103年7月11日
    授權同意書原本、日盛國際租賃股份有限公司本票原本、附
    條件買賣契約書原本暨複寫本、台新國際商業銀行貸款申請
    書原本、日盛國際租賃/日盛全台通小客車租賃/日盛汽車租
    賃股份有限公司申請書原本、103年7月30日海軍新兵訓練中
    心學生結業証書影本、103年7月1日誓詞/海軍新兵訓練中心
    參加國軍官兵團體保險申請書影本、109年5月19日證人結文
    原本、109年5月19日陳郁㨗庭書原本上「陳郁㨗」字跡，送請
    法務部調查局鑑定此二類文書上「陳郁㨗」筆跡是否一致，
    經該局鑑定結果研判此二類筆跡筆畫特徵相同，研判應為同
    一人所書一節，有法務部調查局文書暨指紋鑑識實驗室109
    年11月9日調科貳字第10903371720號鑑定書存卷可參(見本
    院卷第79至85頁)，足見系爭合約書上保證人欄「陳郁㨗」字
    跡確為證人陳郁㨗所親簽無訛，證人陳郁㨗原審證述堪以採信
    ，則被告應無公訴意旨所指偽造系爭合約書保證人欄上「陳
    郁㨗」簽名之行為，而被告固有蓋用自己指印於系爭合約書
    連帶保證人「陳郁㨗」署名上，惟此一行為業經證人陳郁㨗證
    述係經其授權同意，參諸刑法第210條之偽造文書，是以無
    製作權之人冒用他人名義而製作該文書，作為要件之一，如
    果行為人基於他人之授權委託，在授權範圍內，即有權代表
    他人製作其人名義文書，而不成立該條之罪（最高法院109
    年度台上字第783號刑事判決意旨可資參照），則被告按捺
    指印於陳郁㨗簽名上之行為既經證人陳郁㨗授權，依上說明，
    即不該當偽造文書罪甚明。
㈣、另證人陳郁㨗於系爭民事事件程序106年8月16日言詞辯論期日
    筆錄及106年6月26日提出民事答辯狀，雖一再否認曾在系爭
    合約書連帶保證人欄署名，且於106年7月18日民事陳報狀檢
    附海軍新訓中心學生結業證書影本，主張103年6月27日至同
    年7月30日證人陳郁㨗係接受新兵訓練，不可能在系爭合約書
    上簽名、捺印一節，固與證人陳郁㨗在本件刑事案件於原審
    證述情節相互矛盾。然而，證人陳郁㨗於原審審理時到庭證
    述，就此部分已解釋，其係考慮若坦承系爭合約書上連帶保
    證人欄簽名為其所親簽，則其立即要背負100多萬元債務，
    才未吐實，已如前述。參以被告尚未清償之債務數額高達上
    百萬元，被告本係因無力清償始遭國賓租賃公司提告追償，
    國賓租賃公司雖就訴請被告清償債務取得勝訴判決，然未能
    獲償而無實質利益，方向擔任系爭合約書之連帶保證人即證
    人陳郁㨗訴請清償債務，衡諸證人陳郁㨗當時年約26歲，剛服
    完兵役初入社會，信經濟條件不佳，自有可能因不甘負起連
    帶保證人責任而謊稱系爭合約書之連帶保證人欄上「陳郁㨗
    」署押並非其所為，證人陳郁㨗所述於系爭民事事件虛偽陳
    述之動機堪稱合理可信。何況系爭民事事件證人陳郁㨗之身
    分為被告，所提出之民事答辯狀或於言詞辯論時出庭陳述，
    均係以當事人身分所為，毋庸經具結尚不足以擔保陳述之真
    實性，且其斯時否認系爭合約書連帶保證人其簽名之真正，
    又與客觀事證不符，難信為真，自不足以證明被告辯解虛偽
    不實。
㈤、至於被告在偵訊時辯稱證人陳郁㨗並未同意擔任連帶保證人，
    系爭合約書連帶保證人欄「陳郁㨗」簽名上之指印係告訴人
    指示其蓋用一節，雖與被告在原審或本院辯解不一致，亦與
    證人陳郁㨗於原審審理時證述情節有所扞格，然被告上開供
    述顯與法務部調查局上開筆跡鑑定結果相左，證人陳郁㨗既
    在系爭合約書連帶保證人欄位簽名，且依其在原審證述被告
    當時已告知所簽寫文書為買車文件，證人陳郁㨗又非不識字
    之文盲或未受相當教育程度之人，自然理解其簽名之意義與
    效果，被告供稱證人陳郁㨗不同意擔任連帶保證人，顯與客
    觀事證不符，且告訴人否認指示被告在系爭合約書上捺指印
    (見他卷第194頁)，證人陳郁㨗則於原審證述係其同意被告在
    系爭合約書其簽名上捺被告之指印，證人陳郁㨗證述核與告
    訴人所述一致，足見被告於偵訊時上開供述顯然虛妄而不可
    信。故亦難以被告上開虛偽之供述，佐證被告按捺指印未獲
    證人陳郁㨗授權同意，而有偽造文書之犯行無誤。
五、綜上所述，系爭合約書連帶保證人欄上「陳郁㨗」簽名為證
    人陳郁㨗所親簽，被告並未偽造證人陳郁㨗之署名，而被告雖
    在該署名上按捺自己之指印，然此行為係經證人陳郁㨗授權
    同意而為之，亦無偽造文書可言，是依公訴人所舉之證據，
    均不足以使本院就公訴意旨所指被告有偽造系爭合約書上「
    陳郁㨗」簽名及指印之偽造私文書犯嫌，獲得有罪之心證，
    公訴意旨就起訴之犯罪事實所提出之證據，既不足為被告有
    罪之積極證明，亦未達「通常一般之人均不致有所懷疑，而
    得確信其為真實之程度」，原審為被告無罪之諭知，認事用
    法，並無不合。檢察官上訴意旨仍執前詞，指摘原判決不當
    ，其上訴為無理由，應予駁回。
六、依刑事訴訟法第368條，判決如主文。
本案經檢察官李宗榮提起公訴，檢察官廖舒屏提起上訴，檢察官
趙中岳到庭執行職務。
中　　華　　民　　國　　109 　年　　12　　月　　23　　日
                  刑事第六庭    審判長法　官  張瑛宗
 　　　　　　　　　　　　　　　　　　 法　官  林逸梅
　                                    法　官  李秋瑩
以上正本證明與原本無異。
檢察官如不服本判決應於收受本判決後20日內向本院提出上訴書
，其未敘述上訴理由者並得於提起上訴後20日內向本院補提理由
書。(但應受刑事妥速審判法第9條第1項之限制)
本件被告不得上訴。
　　　　　　　　　　　　　　　　　　　書記官  羅珮寧　　
中　　華　　民　　國　　109 　年　　12　　月　　23　　日

附錄法條：
刑事妥速審判法第9條
除前條情形外，第二審法院維持第一審所為無罪判決，提起上訴
之理由，以下列事項為限：
一、判決所適用之法令牴觸憲法。
二、判決違背司法院解釋。
三、判決違背判例。
刑事訴訟法第377條至第379條、第393條第1款規定，於前項案件
之審理，不適用之。